ACORDAO-COMPLETO-2579504

ACÓRDÃO 2148/2023 ATA 7/2023 - PRIMEIRA CÂMARA

VISTOS, relatados e discutidos estes autos que cuidam de pedido de reexame interposto pela Sra. Mirian Araujo Fornari Leonel contra o Acórdão 349/2022-TCU-Primeira Câmara, que considerou ilegal e negou registro ao seu ato inicial de aposentadoria,
ACORDAM os Ministros do Tribunal de Contas da União, reunidos em sessão da Primeira Câmara, diante das razões expostas pelo relator e com fundamento na Constituição Federal, art. 71, III e IX, e na Lei 8.443/1992, arts. 1º, V, e 39, II, em:
9.1. conhecer do pedido de reexame para, no mérito, dar-lhe parcial provimento, determinando, excepcionalmente, o registro do ato, nos termos do art. 7º, inciso II, da Resolução TCU 353/2023;
9.2. orientar a AudPessoal que proceda às anotações devidas no sistema e-Pessoal relativamente ao ato da interessada;
9.3. determinar à AudPessoal que adote as medidas pertinentes com vistas à revisão de ofício do ato inicial de aposentadoria da Sra. Mirian Araujo Fornari Leonel, levando-se em conta, para tanto, a ausência de amparo judicial para a concessão dos "quintos" incorporados em decorrência do exercício de função comissionada de 8/4/1998 a 4/9/2001, conforme demonstrado no voto que fundamenta a presente deliberação; e
9.4. dar ciência desta deliberação à recorrente e ao órgão de origem.

Pedido de reexame contra acórdão que considerou ilegal ato de aposentadoria.

Primeira Câmara

Tribunal Superior do Trabalho.

3. Interessados/Responsáveis:
3.1. Interessada: Mirian Araujo Fornari Leonel (XXX.235.551-XX).

13.1. Ministros presentes: Jorge Oliveira (na Presidência), Benjamin Zymler (Relator) e Jhonatan de Jesus.
13.2. Ministro-Substituto convocado: Augusto Sherman Cavalcanti.
13.3. Ministro-Substituto presente: Weder de Oliveira.

BENJAMIN ZYMLER

Adoto como relatório o parecer da unidade técnica, cujos termos são os seguintes:
"INTRODUÇÃO
Trata-se de pedido de reexame (peça 14) interposto por Mirian Araujo Fornari Leonel contra o Acórdão 349/2022-TCU-Primeira Câmara (peça 8, Rel. Min. Weder de Oliveira) . 
A deliberação recorrida apresenta o seguinte teor: 
ACORDAM os ministros o Tribunal de Contas da União, reunidos em sessão da 1ª Câmara, com fundamento nos arts. 1º, V, e 39, II, da Lei 8.443/1992, c/c os arts. 17, III; 143, II e 260 e 262 do Regimento Interno do TCU, em considerar ilegais e negar registro ao (s) ato (s) de aposentadoria em favor do (s) interessado (s) identificado (s) no item 1.1, e expedir as determinações abaixo, conforme proposto pela unidade técnica.
 (...) 
1.7. Determinações:
1.7.1. dispensar a devolução dos valores indevidamente recebidos, presumidamente, de boa-fé pelo (s) interessado (s) nos termos da Súmula 106 deste Tribunal;
1.7.2. determinar ao órgão/entidade responsável pela concessão que:
1.7.2.1. dê ciência do inteiro teor desta deliberação ao (s) interessado (s) , alertando-o (s) de que o efeito suspensivo proveniente da interposição de eventuais recursos perante o Tribunal não o (s) exime da devolução dos valores percebidos indevidamente após a respectiva notificação, caso esses não sejam providos, devendo encaminhar os comprovantes dessa notificação a esta Corte no prazo de até 30 (trinta) dias;
1.7.3. dar ciência deste acórdão ao órgão/entidade responsável pela concessão, informando que o teor integral da deliberação poderá ser obtido no endereço eletrônico www.tcu.gov.br/acordaos.
1.7.4. encerrar o processo e arquivar os presentes autos.
HISTÓRICO
O ato foi considerado ilegal, com negativa de registro, pela inclusão, nos proventos, de quintos de funções comissionadas exercidas após o advento da Lei 9.624/1998, que extinguiu a vantagem.
A parcela irregularmente incluída nos proventos estava amparada por decisão judicial transitada em julgado.
O ato foi considerado ilegal sem, contudo, determinar-se a suspensão do benefício ou a exclusão gradual da vantagem, tendo em vista a modulação de efeitos estabelecida pelo STF no RE 638.115.
ADMISSIBILIDADE
Reitera-se a proposta de conhecimento do recurso, nos termos do exame de admissibilidade de peça 17 e do despacho de peça 20.
EXAME DE MÉRITO
Delimitação
O presente exame contempla as seguintes questões:
legalidade da incorporação de quintos pelo exercício de função comissionada ou de cargo em comissão após a entrada em vigor da Lei 9.624, de 8/4/1998;
modulação dos efeitos da decisão adotada pelo STF no RE 638.115, que fixou condições para preservação dos pagamentos.
Incorporação de quintos após a vigência da Lei 9.624/1998
A recorrente defende que o ato é legal, pois os quintos foram incorporados com base em decisão judicial, que reconheceu o direito à vantagem. Argumenta, em síntese, que:
A inclusão da referida vantagem nos proventos deu-se de maneira regular, tendo em vista que decorre de decisão judicial que transitou em julgado em 12/7/2010 (Ação Ordinária 2005.34.00.012112-9, ajuizada pelo Sindicato dos Trabalhadores do Poder Judiciário e do Ministério Público no Distrito Federal - SINDJUS/DF) .
Ao modular os efeitos do julgamento do Recurso Extraordinário 638.115, em sessão plenária de 18/12/2019, o STF preservou as situações protegidas por decisão judicial que estivesse transitada em julgado.
Análise:
Não há amparo legal para a incorporação de quintos pelo exercício de função comissionada ou cargo em comissão após 8/4/1998, quando entrou em vigor a Lei 9.624/1998, que extinguiu a vantagem.
A questão foi decidida pelo Supremo Tribunal Federal, em regime de repercussão geral (RE 638.115, tema 395) . O entendimento fixado foi o de que "ofende o princípio da legalidade a decisão que concede a incorporação de quintos pelo exercício de função comissionada no período de 8/4/1998 até 4/9/2001, ante a carência de fundamento legal".
A carência de fundamento legal para a concessão da vantagem é motivo suficiente para sustentar a ilegalidade do ato e a consequente negativa de seu registro (plano da validade) , ainda que, excepcionalmente, sejam preservados os efeitos financeiros (plano da eficácia) , se atendidas as condições fixadas pelo STF ao modular os efeitos do julgamento do RE 638.115.
Preservação dos efeitos financeiros do ato (modulação da decisão do RE 638.115) 
A recorrente defende que é legítima a continuidade dos pagamentos dos quintos incorporados, por estarem amparados em decisão judicial transitada em julgado.
Análise:
A cessação imediata ou a manutenção dos pagamentos decorrentes do ato dependerá do atendimento às condições fixadas pelo STF ao modular os efeitos da decisão adotada no RE 638.115, relativamente às funções exercidas de 8/4/1998 a 4/9/2001. 
Na modulação de efeitos, o STF considerou situações distintas. Assim, é "indevida a cessação imediata do pagamento dos quintos quando fundado em decisão judicial transitada em julgado". Todavia, quanto às vantagens percebidas em razão de decisões administrativas ou de decisões judiciais sem trânsito em julgado, os pagamentos devem ser mantidos apenas "até sua absorção integral por quaisquer reajustes futuros concedidos aos servidores".
No caso concreto, o Tribunal reconheceu que a parcela de quintos contemplada no ato estava amparada em decisão judicial transitada em julgado, motivo pelo qual não determinou a absorção da vantagem por reajustes futuros. 
De toda forma, registra-se, por oportuno, que, ainda que comprovado o trânsito em julgado, isto, por si só, não possui o condão de alterar o julgamento pela ilegalidade do ato, pois que o e. STF deixou assente que a incorporação de quintos no período de 8/4/1998 até 4/9/2001 ofende o princípio da legalidade, nos termos da tese firmada em sede de repercussão geral, Tema 395. Ademais, o provimento judicial somente impede a suspensão dos pagamentos das parcelas indevidas (Acórdão 3842/2020-TCU-Primeira Câmara) .
Logo, a decisão não merece reparos nem há outras providências a considerar, nesta oportunidade.
CONCLUSÃO
Do exame, é possível concluir que:
não há amparo legal para a incorporação de quintos pelo exercício de função comissionada ou cargo em comissão após 8/4/1998, como decidido pelo STF no julgamento do RE 638.115;
a ausência de amparo legal justifica a irregularidade do ato (plano da validade) , mesmo nos casos em que o pagamento seja mantido (plano da eficácia) , em caráter excepcional, por força da modulação dos efeitos da decisão adotada no RE 638.115;
os efeitos financeiros das incorporações de quintos pelo exercício de funções ou cargos comissionados entre 8/4/1998 e 4/9/2001 podem ser preservados se atendidas as condições fixadas pelo STF ao modular os efeitos da decisão adotada no RE 638.115;
no caso concreto, o acórdão já considerou o enquadramento da situação fática nas hipóteses fixadas pelo STF e conferiu o tratamento devido, não havendo, no recurso, elementos que justifiquem solução diversa.
PROPOSTA DE ENCAMINHAMENTO
Ante o exposto, submetem-se os autos à consideração superior, propondo-se, com fundamento no art. 48 da Lei 8.443/1992:
conhecer do recurso e, no mérito, negar-lhe provimento;
informar à recorrente e demais interessados do acórdão a ser proferido, destacando que o relatório e o voto que o fundamentam podem ser acessados por meio do endereço eletrônico www.tcu.gov.br/acordaos."
2.	O Ministério Público junto a esta Corte de Contas manifestou-se de acordo com a proposta formulada pela unidade técnica.
	É o relatório.

Marlucio Lustosa Bonfim (OAB-DF 16.619), representando Mirian Araujo Fornari Leonel.

Procuradora-Geral Cristina Machado da Costa e Silva.

PEDIDO DE REEXAME. APOSENTADORIA. INCLUSÃO, NOS PROVENTOS, DE "QUINTOS" ALUSIVOS AO EXERCÍCIO DE FUNÇÕES COMISSIONADAS APÓS A EDIÇÃO DA LEI 9.624/1998. RECONHECIMENTO, PELO ACÓRDÃO RECORRIDO, DE QUE A CONCESSÃO DA VANTAGEM SE ENCONTRA AMPARADA EM DECISÃO JUDICIAL TRANSITADA EM JULGADO. ADOÇÃO DE NOVA SISTEMÁTICA DE JULGAMENTO PELO TRIBUNAL A PARTIR DA EDIÇÃO DA RESOLUÇÃO TCU 353/2023. CONHECIMENTO E PARCIAL PROVIMENTO DO RECURSO PARA DETERMINAR O REGISTRO DO ATO EM CARÁTER EXCEPCIONAL, A DESPEITO DA SUA ILEGALIDADE. CONSTATAÇÃO POSTERIOR DE QUE A INTERESSADA NÃO FORA EFETIVAMENTE BENEFICIADA POR DECISÃO JUDICIAL TRANSITADA EM JULGADO. NECESSIDADE DE REVISÃO DE OFÍCIO DO ATO REGISTRADO. DETERMINAÇÃO PARA A ADOÇÃO DAS PROVIDÊNCIAS CABÍVEIS.

APOSENTADORIA (APOS)

Unidade de Auditoria Especializada em Pessoal (AudPessoal).

Por meio do Acórdão 349/2022-TCU-Primeira Câmara deste Tribunal considerou ilegal e negou registro ao ato de aposentadoria da interessada Mirian Araujo Fornari Leonel, ex-servidora do Tribunal Superior do Trabalho (TST) .
2.	A recusa deveu-se à inclusão, nos seus proventos, de "quintos" oriundos do exercício de função comissionada posteriormente à edição da Lei 9.624/1998, publicada em 8/4/1998, prática reputada ilícita pelo Supremo Tribunal Federal. Em função disso, e tendo em conta a modulação sobre a matéria estabelecida pela Corte Constitucional no RE 638.115, foi negado registro ao ato de aposentadoria, mantendo-se, no entanto, o pagamento da vantagem tida por ilegal, à consideração de que a interessada havia sido beneficiada por decisão judicial transitada em julgado.
3.	Irresignada, a Sra. Mirian Araujo Fornari Leonel interpõe o presente pedido de reexame, alegando, fundamentalmente, que, por ter sido beneficiada pela decisão judicial transitada em julgado exarada na Ação Ordinária 2005.34.00.012112-9/DF, ajuizada pelo Sindicato dos Trabalhadores do Poder Judiciário e do Ministério Público da União no Distrito Federal (SINDJUS/DF) , o seu ato de aposentadoria deveria ser considerado legal, além de ter sido registrado.
4.	Instruindo o feito, a Secretaria de Recursos (Serur) posiciona-se pelo conhecimento e pela negativa de provimento do pedido de reexame, concluindo o seguinte:
"a) não há amparo legal para a incorporação de quintos pelo exercício de função comissionada ou cargo em comissão após 8/4/1998, como decidido pelo STF no julgamento do RE 638.115;
b) a ausência de amparo legal justifica a irregularidade do ato (plano da validade) , mesmo nos casos em que o pagamento seja mantido (plano da eficácia) , em caráter excepcional, por força da modulação dos efeitos da decisão adotada no RE 638.115;
c) os efeitos financeiros das incorporações de quintos pelo exercício de funções ou cargos comissionados entre 8/4/1998 e 4/9/2001 podem ser preservados se atendidas as condições fixadas pelo STF ao modular os efeitos da decisão adotada no RE 638.115;
d) no caso concreto, o acórdão já considerou o enquadramento da situação fática nas hipóteses fixadas pelo STF e conferiu o tratamento devido, não havendo, no recurso, elementos que justifiquem solução diversa."
5.	O Ministério Público junto a esta Corte de Contas manifestou-se de acordo com a proposta formulada pela unidade técnica.
6.	Segundo informam os autos, a recorrente Mirian Araujo Fornari Leonel teve "quintos" incorporados à sua remuneração pelo exercício de funções comissionadas no período de 8/4/1998 a 4/9/2001.
7.	A propósito, o entendimento fixado em regime de repercussão geral pelo STF é no sentido de que "ofende o princípio da legalidade a decisão que concede a incorporação de quintos pelo exercício de função comissionada no período de 8/4/1998 até 4/9/2001, ante a carência de fundamento legal" (Tema 395, RE 638.115) .
8.	Tal posicionamento, todavia, sofreu, em embargos de declaração apreciados em 18/12/2019, modulação de efeitos, como segue:
"O Tribunal, por maioria, acolheu parcialmente os embargos de declaração, com efeitos infringentes, para reconhecer indevida a cessação imediata do pagamento dos quintos quando fundado em decisão judicial transitada em julgado [...]. No ponto relativo ao recebimento dos quintos em virtude de decisões administrativas, o Tribunal, em razão de voto médio, rejeitou os embargos e, reconhecendo a ilegitimidade do pagamento dos quintos, modulou os efeitos da decisão de modo que aqueles que continuam recebendo até a presente data em razão de decisão administrativa tenham o pagamento mantido até sua absorção integral por quaisquer reajustes futuros concedidos aos servidores. [...] Por fim, o Tribunal, por maioria, também modulou os efeitos da decisão de mérito do recurso, de modo a garantir que aqueles que continuam recebendo os quintos até a presente data por força de decisão judicial sem trânsito em julgado tenham o pagamento mantido até sua absorção integral por quaisquer reajustes futuros concedidos aos servidores [...]" (grifei) .
9.	Como se vê, restou preservada pela Suprema Corte a situação daqueles que tiveram a incorporação irregular assentada em decisão judicial transitada em julgado.
10.	Pois bem, no caso em exame, o acórdão recorrido reconheceu que a incorporação indevida dos "quintos" pela recorrente decorreria de decisão judicial transitada em julgado proferida nos autos da Ação Ordinária 2005.34.00.012112-9/DF, ajuizada pelo Sindicato dos Trabalhadores do Poder Judiciário e do Ministério Público da União no Distrito Federal (SINDJUS/DF) , perante a Seção Judiciária do Distrito Federal.
11.	Daí o julgamento pela ilegalidade do ato, com negativa de registro, sem, contudo, a expedição de determinação para que houvesse a supressão do pagamento dos "quintos" percebidos indevidamente, ou a sua conversão em parcela compensatória a ser absorvida por quaisquer reajustes futuros.
12.	Quanto ao ponto, registro que o fato de haver decisão judicial transitada em julgado, reconhecendo o direito da interessada aos "quintos" incorporados indevidamente, não conduz, necessariamente, ao registro do ato de aposentadoria, como quer a recorrente, haja vista o princípio da autonomia das instâncias administrativa e judicial, além da competência, exclusiva, deste Tribunal para "apreciar, para fins de registro, a legalidade dos atos de admissão de pessoal, a qualquer título, na administração direta e indireta, incluídas as fundações instituídas e mantidas pelo Poder Público, excetuadas as nomeações para cargo de provimento em comissão, bem como a das concessões de aposentadorias, reformas e pensões, ressalvadas as melhorias posteriores que não alterem o fundamento legal do ato concessório"  (cf. art. 71, III, da CF/1988) .
13.	Nada obstante isso, recentemente, o Tribunal de Contas da União, por meio da Resolução 353, de 22 de março de 2023, resolveu dar novo tratamento aos atos de pessoal em que tenha sido identificada irregularidade insuscetível de correção pelo órgão ou entidade de origem, em face da existência de decisão judicial apta a sustentar, em caráter permanente, seus efeitos financeiros, autorizando o seu registro, em caráter excepcional, in verbis:
"Art. 7º Ao apreciar os atos sujeitos a registro, o Tribunal:
I - considerará legais e ordenará o registro dos atos nos quais não tenham sido identificadas falhas ou inconsistências;
II - considerará ilegais e, excepcionalmente, ordenará o registro dos atos em que tenha sido identificada irregularidade insuscetível de correção pelo órgão ou entidade de origem, em face da existência de decisão judicial apta a sustentar, em caráter permanente, seus efeitos financeiros;"
14.	Desse modo, tendo em vista o princípio da incidência imediata das normas de natureza processual aos processos ainda em curso, entendo ser o caso de se dar parcial provimento ao presente pedido de reexame, para se determinar o registro do ato ora em julgamento, a despeito da ilegalidade da vantagem assegurada judicialmente.
15.	Superada a questão suscitada na via recursal, mediante a análise aprofundada dos autos da Ação Ordinária 2005.34.00.012112-9/DF, ajuizada pelo Sindicato dos Trabalhadores do Poder Judiciário e do Ministério Público da União no Distrito Federal (SINDJUS/DF) , perante a Seção Judiciária do Distrito Federal, entendo que, diversamente do asseverado na decisão recorrida, a recorrente não logrou demonstrar que, de fato, fora efetivamente beneficiada pela decisão judicial proferida nos referidos autos. 
16.	No ponto, cumpre anotar, que, a despeito de o sindicato, em regra, possuir ampla legitimidade extraordinária para defender em juízo os direitos e interesses coletivos ou individuais dos integrantes da categoria que representam, inclusive nas liquidações e execuções de sentença, independentemente de autorização dos substituídos (Tema 823 da repercussão geral do STF) , no caso concreto, o próprio sindicato, na petição inicial deduzida em juízo, houve por bem, de forma expressa, limitar a sua atuação aos servidores constantes da relação a ela anexada.
17.	Tal fato, inclusive, consoante se extrai da documentação constante daqueles autos, se deveu a uma clara estratégia adotada pelo próprio sindicato no sentido de pulverizar as ações relacionadas ao tema da incorporação dos "quintos" perante diversos juízes federais (ajuizamento de diversas ações sobre o mesmo tema, acompanhada de listas diferentes de servidores) , aumentando, assim, a sua probabilidade de obter sucesso na demanda.
18.	Anoto, ainda, que, em atendimento ao pedido formulado pelo próprio sindicato, o juízo de primeiro grau reconheceu o direito pleiteado nos seguintes termos:
"DISPOSITIVO
9. Acolho o pedido, em parte, para que sejam incorporados à remuneração dos substituídos do autor os quintos/décimos decorrentes do exercício de função/cargo em comissão exercidos no período de 08/04/1998 a 02/09/2001 (relação, fls. 93-98) . As diferenças serão acrescidas de:
i) correção monetária desde cada prestação mensal vencida por se tratar de crédito alimentar, substituída por juros moratórios mensais pela taxa Selic a partir da citação em 25/07/2005 (fl. 111) ;
ii) verba honorária de 10% sobre o valor atualizado da condenação; e
iii) reembolso de custas antecipadas."  (grifos acrescidos) .
19.	Como se vê, a parte dispositiva da decisão judicial transitada em julgado, ao reconhecer o direito à incorporação dos "quintos" ou "décimos" decorrentes do exercício de função comissionada no período de 8/4/1998 a 2/9/2001, em atendimento à petição inicial, fez expressa menção aos servidores constantes da relação de fls. 93-98 dos autos.
20.	Posto isso, da análise da documentação pertinente, verifico que o nome da ex-servidora não constou da lista apresentada pelo sindicato por ocasião do ajuizamento da referida ação ordinária, restando inequívoca, assim, que não houve a extensão dos efeitos da aludida decisão à referida interessada, sob pena, inclusive, de ofensa à própria coisa julgada.
21.	Em se tratando, no entanto, de recurso interposto pela servidora, em relação ao qual incide o princípio da non reformatio in pejus, entendo que o presente ato de aposentadoria, depois de registrado, poderá ser revisitado por este Tribunal por meio da revisão de ofício de que cuida o art. 262 do RITCU, cabendo à unidade técnica competente adotar as providências cabíveis.
	Ante o exposto, VOTO por que o Tribunal adote a deliberação que ora submeto a este Colegiado.
TCU, Sala das Sessões, em 28 de março de 2023.
BENJAMIN ZYMLER 
Relator